【裁判字號】    98,交抗,1154
【裁判日期】    981130
【裁判案由】    聲明異議
【裁判全文】
臺灣高等法院臺中分院刑事裁定        98年度交抗字第1154號
抗  告人即
原處分機關  交通部公路總局臺中區監理所
代  表  人  陳聰乾
代  理  人  何侑娟
受  處分人  蔡國檳即九貿企業社
上列抗告人因受處分人違反道路交通管理處罰條例聲明異議案件
，不服臺灣臺中地方法院中華民國九十八年十月八日所為裁定（
九十八年度交聲字第二四二○、二四二一、二四二二、二四二三
、二四二四、二四二五、二四二六號）提起抗告，本院裁定如下
：
    主  文
原裁定撤銷。
本件發回臺灣臺中地方法院
    理  由
一、本件原裁定法院係以：「按違反本條例之行為，自行為成立
    之日起；行為有連續或繼續之狀態者，自行為終了之日起，
    逾三個月不得舉發。但汽車肇事致人受傷或死亡案件，因肇
    事責任不明，已送鑑定者，其期間自鑑定終結之日起算，道
    路交通管理處罰條例第九十條第一項定有明文，又行為人有
    本條例之情形者，應填製舉發違反道路交通管理事件通知單
    ，並於被通知人欄予以勾記，其通知聯依下列規定辦理：４
    、逕行舉發者，應按已查明之資料填註車牌號碼、車輛種類
    、車主姓名及地址，並於通知單上方空白處加註逕行舉發之
    文字後，由舉發機關送達被通知人，道路交通管理事件統一
    裁罰標準及處理細則第十一條第一項第二款亦有明文。是交
    通違規行為，自行為終了之日起，逾三個月即不得舉發，而
    舉發手續是否完成，則以舉發之意思表示送達於受處分人為
    要件」、「原處分機關向財政部臺灣省中區國稅局大屯稽徵
    所（下稱大屯稽徵所）查明九十四年七月一日至九十六年五
    月二十四日九貿企業社之負責人為蔡國檳後，始將上開台中
    縣、市警察局之違規通知單，於九十八年七月三日送達於蔡
    國檳一節，有原處分機關九十八年七月一日中監自字第０９
    ８２００１２４１號函、送達證書及大屯稽徵所九十八年六
    月十二日中區國稅大屯三字第０９８００２２１２８號函等
    影本在卷可稽。原處分機關於九十八年七月十三日以蔡國檳
    未於期限內到案，而就上開違規行為掣開裁決書時，距離上
    開違規行為成立之日起算，顯已逾三個月，依上開說明，原
    處分機關所為之裁決，即有未合。是本件異議為有理由，原
    處分應予撤銷，並諭知蔡國檳不罰，以資適法」等理由，將
    抗告人即原處分機關交通部公路總局臺中區監理所（以下簡
    稱為原處分機關）之處分撤銷，改裁定受處分人蔡國檳即九
    貿企業社（以下簡稱為受處分人）不罰。
二、惟按道路交通管理處罰條例第九十條前段固規定「違反道路
    交通管理處罰條例之行為，自行為成立之日起；行為有連續
    或繼續之狀態者，自行為終了之日起，逾三個月不得舉發」
    ，但其立法目的，除在於保障人民權益，避免法律關係遲不
    確定致生法秩序不安定外，同時亦在於防止舉發單位執行上
    之怠隋，是該條項所指「逾三個月不得舉發」之規定，不過
    係為促使各處罰機關儘速處理，以免造成案件久懸不決，而
    無法達成交通管理之目的，與送達程序是否完成係屬二事。
    上開條文係規定「逾三個月不得舉發」，並非規定「應於三
    個月完成舉發之送達」。而舉發行為性質上為行政機關裁罰
    權之行使，舉發通知單即屬書面作成之行政處分，而行政處
    分之作成（成立）與生效之概念並不相同，在具備成立要件
    之後，其本身雖能有效成立，惟尚須具備生效要件，始能對
    外發生效力。而「送達」之要件，衡以最高行政法院六十八
    年度判字第八三八號裁判意旨所指「對於公法上有特定相對
    人之意思表示或意思通知，除法律有特別規定者外，在非對
    話為之者，應以達到相對人時生效，所謂達到，乃在使相對
    人居於可得瞭解之狀態為已足，此在法理上應為當然之解釋
    」等語，應係舉發行為之生效要件之一，衡諸法理，自不影
    響舉發行為已然成立之事實。換言之，舉發機關於發現交通
    違規事實後，填製舉發違反道路交通管理事件通知單，除當
    場舉發之案件已當場通知受處分人外，逕行舉發部分，一經
    舉發機關將舉發通知單投郵即已完成舉發，不因舉發通知單
    是否合法送達予受處分人而受影響。若認送達後始生舉發效
    力，則違反道路交通案件處罰條例之人，可藉搬遷住所、拒
    絕收受、行方不明等方式，拖過三個月之期限，顯非合理。
    且依行政程序法第八十一條有關公示送達之規定，公示送達
    自公告之日或刊登政府公報或新聞紙起，亦須經二十日或六
    十日始發生效力，則在送達程序中，亦可能經過三個月之期
    間，而使已完成之舉發無效，則舉發處罰將形同具文。綜上
    ，可知道路交通管理處罰條例第九十條第一項所指「逾三個
    月不得舉發」之規定，乃對於舉發行為之成立要件所設之限
    制，至於送達是否合法之判斷，因屬舉發行為生效要件之一
    ，自不在該條之限制內，縱送達有不合法致其後補充送達生
    效日，已逾違規行為成立三個月後，所涉者不過救濟期間起
    算時點之問題，尚與舉發行為本身是否已經成立無涉。原裁
    定所持相異法律見解，為本院本件所不採取；此部分亦係原
    處分機關提起抗告之理由。
三、且查，本件受處分人之違規行為，業經舉發機關均於受處分
    人違規當場即對「九貿企業社」掣發「舉發違反道路交通管
    理事件通知單」，且除其中二次因為駕駛人棄車逃離現場，
    故經舉發機關「逕行舉發」之外，其餘部分之舉發，業經汽
    車駕駛人當場即在「舉發違反道路交通管理事件通知單」之
    「收受通知聯者簽章」欄內簽名，而收受送達，此情有上開
    「舉發違反道路交通管理事件通知單」影本共計七件在卷可
    稽。另本件原處分機關移送之資料雖無上開「舉發違反道路
    交通管理事件通知單」郵寄給「九貿企業社」之證明，惟徵
    之原處分機關九十八年七月一日中監自字第○九八二○○一
    二四一號函文意旨，可知上開違規通知單掣發之後，應有郵
    寄送達，嗣後係因「九貿企業社」之負責人曾經多次異動，
    致生上開送達是否符合行政程序法有關送達規定之疑義，才
    於九十八年間再為送達；其情如何，仍有待原處分機關補正
    相關資料始能認定。原裁定所持上開法律見解既為本院本件
    所不採取，上開事實之認定亦有可議，自屬無可維持。故原
    處分機關之抗告為有理由，應由本院將原裁定撤銷；另因原
    裁定仍未對受處分人之異議意旨是否有理由，為實際認定，
    為保障其審級利益，爰將本件發回原裁定法院。
四、據上論斷，應依道路交通案件處理辦法第二十六條、刑事訴
    訟法第四百十三條前段，裁定如主文。
中    華    民    國    98    年    11    月    30    日
            刑事第三庭   審判長法  官   王  增  瑜
                               法  官   梁  堯  銘
                               法  官   廖  柏  基
以上正本證明與原本無異。
不得再抗告。
                               書記官   曾  煜  智
中    華    民    國    98    年    11    月    30    日


司法院資訊處製作；財團法人民間司法改革基金會備份。
